最　高　行　政　法　院　判　決　　　　　　　　　　九十一年度判字第四七六號
　　上　訴　人　甲○○
　　訴訟代理人　乙○○
　　被 上訴 人　臺北市稅捐稽徵處
　　代　表　人　丙○○
右當事人間因土地增值稅事件，上訴人對於中華民國八十九年十二月二十二日臺北高
等行政法院八十九年度訴字第六五八號判決，提起上訴。本院判決如左：
　　主  文
上訴駁回。
上訴審訴訟費用由上訴人負擔。
    理  由
上訴人起訴主張：上訴人於民國八十七年三月十日訂約出售坐落臺北市○○區○○段
二小段五八五地號應有部分一萬分之三六土地（下稱系爭土地），並於同年月十一日
向被上訴人申報土地移轉現值，經被上訴人核定應納土地增值稅計新台幣（下同）一
、三九八、一三一元。惟按平均地權條例第四十七條之一第二款規定，逾訂定契約之
日起三十日始申報移轉現值者，以受理申報機關收件日當期之公告土地現值為核算標
準。系爭土地為上訴人向財團法人臺灣郵政協會及財團法人臺灣電信協會承購，其移
轉現值申報日為八十二年九月二十三日，該買賣之現值應以申報日當期，即八十二年
期公告之地價為計算之依據，被上訴人卻以六十九年期之公告現值為計算基準，應屬
違法。又按「前條原規定地價或前次移轉時申報之現值應按政府公告之物價指數調整
後，再計算其土地漲價總數額。」為平均地權條例第三十九條定有明文。被上訴人以
六十九年期之公告現值為前次移轉地價，而其物價指數竟矛盾以八十二年九月之物價
指數調整，前後相差十三年，其物價指數之差距影響稽徵之稅額甚鉅，顯有違誤等語
。
被上訴人則以：一、上訴人遲至八十二年九月二十三日始申報土地移轉現值，經被上
訴人按財政部八十二年八月十九日台財稅第八二○三八一六○二號函示，應依照行政
院七十五年九月十七日台內一九四五四號函釋辦理，適用訂約當時平均地權條例規定
，以其訂約日當期之公告現值（每平方公尺一五、○○○元）為移轉現值，課徵土地
增值稅在案。嗣上訴人於八十七年三月十日訂立契約出售系爭土地，並於同年月十一
日向被上訴人申報土地移轉現值，乃以八十七年三月十日當期之公告現值為移轉現值
（每平方公尺一五○、○○○元）及每平方公尺一五、○○○元為前次移轉現值，依
法核算應納土地增值稅。又平均地權條例第四十七條之一，係該條例於七十五年六月
二十九日修正時新增訂之條款，而上訴人與其前手訂立買賣契約日（六十九年八月一
日）係在該條文增訂之前，被上訴人按訂約當時（行為時）平均地權條例規定，以該
訂立契約日當期之公告土地現值，為該次申報移轉之現值，課徵土地增值稅，業經繳
納在案。上訴人嗣於八十七年三月十日出售本件土地，被上訴人以上訴人上開前次訂
約時公告土地現值作為其前次移轉現值，並按物價指數調整之基期採八十二年九月（
即承購時申報土地移轉現值之日）核計土地增值稅一、三九八、一三一元，經上訴人
於八十七年三月十八日繳納在案。參照財政部八十四年七月二十四日台財稅第八四一
六三六八○五號函釋，本件原核定物價指數調整之基期容有未洽，應予更正以其取得
時原因日期六十九年八月一日，物價指數為一六五．六％，作為前次移轉現值物價指
數調整之基期，經重新核算結果，本件土地增值稅額應更正為一、三○五、六四八元
，為期訴訟經濟，原核定土地增值稅於一、三○五、六四八元範圍內予以維持，其餘
九二、四八三元准予退還上訴人等語資為抗辯。
查土地所有權移轉時，權利人及義務人應於訂定契約之日起一個月內，檢同契約及有
關文件，共同申請土地權利變更登記，並同時申報其土地移轉現值。其未於規定期限
內申請權利變更登記並申報土地移轉現值者，由主管機關以書面通知權利人及義務人
，限於十日內補行申請、申報。其不遵期申請、申報者，主管機關應通知當事人以公
告土地現值為其土地移轉現值，徵收土地增值稅。為上訴人於六十九年八月一日訂約
向其前手財團法人臺灣郵政協會及財團法人臺灣電信協會承購本件坐落臺北市○○區
○○段二小段五八五號土地時平均地權條例（六十九年一月二十五日修正公布）第四
十七條及第四十八條所明定。當時並無該條例嗣於七十五年六月二十九日修正增訂第
四十七條之一第一項：「一、申報人於訂定契約之日起三十日內申報者，以訂約日當
期之公告土地現值為準。二、申報人逾訂定契約之日起三十日始申報者，以受理申報
機關收件日當期之公告土地現值為準。．．．」之規定。行政院為因應該條例修正公
布前後移轉現值之審核，乃於七十五年九月十七日以台內字第一九四五四號函訂定適
用原則：「土地所有權移轉或設定典權訂立契約之日於條例修正公布生效日以前，而
於條例修正公布生效日起三十日內申報土地移轉現值者（以稅捐機關收件日期為準）
，應依條例修正前及有關法令規定審核其申報移轉現值。至逾三十日申報土地移轉現
值，除具有左列情形之一者，准依條例修正前及有關法令規定審核其申報移轉現值外
，應依條例修正後之規定審核之：1.政府機關在條例修正公布生效日以前訂立契約承
購或承典土地者。2.土地所有權移轉或設定典權契約，經法院公證或判決並取得公證
書或判決書者，證明契約成立於條例修正公布生效日以前者。3.其他有確切證明，足
資認定其土地所有權移轉或設定典權契約成立於條例修正公布生效以前者。」核該函
訂原則與前開規定意旨無違，得予適用。本件上訴人於六十九年八月一日與其前手訂
約承購系爭土地，惟買賣雙方遲至八十二年九月二十三日始申報土地移轉現值，並申
辦土地所有權移轉登記，其土地增值稅，亦經上訴人前手按雙方六十九年八月一日訂
約時當期公告土地現值繳納完畢，有上訴人蓋章之土地買賣所有權移轉契約書及追認
書、土地增值稅（土地現值）申報書等件附原處分卷可稽。則上訴人嗣於八十七年三
月十日出售系爭土地，原處分以上訴人與其前手六十九年八月一日訂約並繳納土地增
值稅完畢之公告現值，核定為系爭土地前次移轉現值，及以上訴人八十七年三月十日
訂約出售系爭土地時之公告土地現值，並以上訴人取得系爭土地時物價指數一六五．
六％，作為前次移轉現值物價指數調整之基期，重新核定本件土地增值稅額為一、三
○五、六四八元。原判決在此範圍內，將一再訴願決定及原處分予以維持，駁回上訴
人之訴。並將被上訴人誤按八十二年九月物價指數核計土地增值稅，所超額徵收之土
地增值稅九二、四八三元部分一再訴願決定及原處分撤銷，將該部分稅款及利息，一
併退還上訴人。按諸前揭規定及說明，核無違誤。上訴論旨指摘本件土地增值稅之徵
收為違憲、違法，求為廢棄，非有理由，應予駁回。
據上論結，本件上訴為無理由，爰依行政訴訟法第二百五十五條第一項、第九十八條
第三項前段，判決如主文。
中　　華　　民　　國　　九十一　　　年　　　四　　　　月　　　四　　　　日
                    最 高 行 政 法 院  第 四 庭
                                審 判 長 法  官　　　廖　政　雄
                                         法  官　　　趙　永　康
                                         法  官　　　林　清　祥
                                         法  官　　　鍾　耀　光
                                         法  官　　　姜  仁  脩
右  正  本  證  明  與  原  本  無  異
　　　　　　　　　　　　　　　　　　　　 法院書記官　彭  秀  玲
中　　華　　民　　國　　九十一　　　年　　　四　　　　月　　　六　　　　日
